【裁判字號】    92,苗簡,68
【裁判日期】    920930
【裁判案由】    塗銷地上權登記
【裁判全文】
臺灣苗栗地方法院民事簡易判決                九十二年度苗簡字第六八號
    原      告  庚○○
    被      告  乙○○○
                己○○
                戊○○
                丙○○
                丁○○
                甲○○
當事人間請求塗銷地上權登記事件，本院於九十二年九月二十四日言詞辯論終結，判
決如下：
    主    文
被告乙○○○、己○○、戊○○、丙○○、丁○○應就其等被繼承人吳傳飛坐落苗栗
縣公館鄉○○○段第三十八地號土地面積三六０平方公尺土地上所設定權利範圍三十
九坪，苗栗縣地政事務所於民國四十一年九月四日以公館字第０００五四八號收件之
地上權辦理繼承登記後，予以塗銷。
被告甲○○苗栗縣公館鄉○○○段第三十八地號土地面積三六０平方公尺土地上所設
定權利範圍三十九坪，苗栗縣地政事務所於民國四十一年九月四日以公館字第０００
五四九號收件之地上權登記，予以塗銷。
訴訟費用由被告甲○○負擔二分之一，餘由被告乙○○○、己○○、戊○○、丙○○
、丁○○共同負擔。
本判決得假執行。
    事實及理由
一、原告之聲明：如主文所示。
二、事實摘要：
（一）原告起訴主張：苗栗縣公館鄉○○○段第三十八地號土地（以下簡稱系爭土地
      ）面積三六０平方公尺土地為伊所有，竟遭被告甲○○及被告乙○○○、己○○、戊○○、丙○○、丁○○等五人（以下簡稱乙○○○等五人）之被繼承人
      吳傳飛（民國七十年八月二十日已歿），於四十一年九月四日，分別設定權利
      範圍三十九坪，存續期間為無定期之地上權（以下簡稱系爭地上權），而系爭
      土地上之現有建物，是伊父親於四十一年間向吳傳飛所購得，嗣贈與於伊並經
      改建，本件地上權人在系爭土地既無任何建物，系爭地上權應已失其存在之目
      的，其雖屬未定存續期間，仍應容許伊以起訴為終止地上權之意思表示，而終
      止系爭地上權存在，被告等人均負有塗銷之義務。另被告乙○○○等五人之被
      繼承人吳傳飛既已死亡，且繼承人即被告乙○○○等五人復未為拋棄繼承之意
      思表示，系爭地上權有關吳傳飛部分則由渠等繼承之。是以，被告乙○○○等
      五人應先就上系爭地上權辦理繼承登記後，而予以塗銷。爰依所有權排除侵害
      之法律關係提起本件訴訟，訴請被告等人分如判決主文所示。
（二）被告丙○○、丁○○則以系爭土地確實是伊之被繼承人吳傳飛出賣於原告之父
      親，且渠等已離開系爭土地居住甚久，對於原告之上開主張無意見，惟原告應
      補償歷次開庭所耗之勞費及辦理繼承登記之費用。被告乙○○○、己○○、戊○○三人雖未於最後言詞辯論期日到場，據其前次到場之聲明、陳述則與被告
      丙○○、丁○○相同。另一被告甲○○則未於言詞辯論期日到場，亦未提出準
      備書狀作何聲明或陳述。
三、法院之判斷：
（一）本件被告乙○○○、己○○、戊○○及甲○○等人未於言詞辯論期日到場，均
      核無民事訴訟法第三百八十六條各款所列情形，爰依原告聲請，由其一造辯論
      而為判決。
（二）原告起訴主張：系爭土地為伊所有，竟遭被告甲○○及被告乙○○○等五人之
      被繼承人吳傳飛，於四十一年九月四日，分別設定系爭地上權，而系爭土地上
      之現有建物，是伊父親於四十一年間向吳傳飛所購得，嗣贈與於伊並經改建，
      本件地上權人在系爭土地既無任何建物，系爭地上權應已失其存在之目的，其
      雖屬未定存續期間，仍應容許伊以起訴為終止地上權之意思表示，而終止系爭
      地上權存在之事實，業據其提出與所述相符之土地登記謄本、存證信函等件為
      證，且為被告乙○○○、己○○戊○○、丙○○、丁○○所是認，另被告甲○○則未提出任何書狀供本院審酌，又經本院於九十二年四月二十九日履勘現場
      無訛，有勘驗筆錄及現場照片四張在卷可稽，自堪信原告之主張為真實。
（三）按因繼承、強制執行、公用徵收或法院之判決，於登記前已取得不動產物權者
      ，非經登記，不得處分其物權，民法第七百五十九條定有明文，係採相對登記
      主義；而地上權登記之塗銷，既使物權有所變動，即屬處分之行為。故凡因繼
      承，而於登記前已取得地上權之物權者，其取得即受法律之保護。倘土地所有
      人欲訴請地上權人之繼承人塗銷地上權登記，即非先訴請地上權人之繼承人辦
      理繼承登記，不得為之。據此，原告以系爭土地原地上權人吳傳飛業於七十年
      八月二十日死亡，而被告乙○○○等五人為其繼承人，此有
      ，依民法第一千一百四十八條之規定，被告乙○○○等五人自繼承開始時，承
      受被繼承人吳傳飛財產上之一切權利義務，惟被告乙○○○等五人均迄未辦理
      前開地上權之繼承登記，此亦有系爭土地謄本可按，被告乙○○○既因繼承而
      取得系爭地上權，原告訴請被告乙○○○等五人辦理系爭地上權之繼承登記，
      自屬有據。
（四）經查：本件系爭地上權之存續期限依土地登記簿謄本所示係載明「無限期」，
      故本件地上權性質上較接近未定有存續期間之地上權。而設定地上權時，當事
      人間未有存續期間者，地上權之期間長短究為多少始為合理，我民法並無明文
      規定。是以，參照「民法物權編部分條文修正草案暨民法物權編施行法修正草
      案」第八三三條之一，地上權未定有期限者，存續期間逾二十年後，法院得因
      土地所有人或地上權人之聲請，斟酌建築物或工作物之種類，性質及利用狀況
      等情況，定其繼續存在之期間。其立法理由記載：地上權雖未定有期限，但非
      有相當之存續期間，難達土地利用之目的，不足以發揮地上權之社會機能。又
      因科技進步、建築物或工作物之使用年限有日漸延長之趨勢，為發揮經濟效用
      ，兼顧土地所有人與地上權人之利益而新設等語以觀，被告甲○○及被告乙○○○等五人，於系爭土地上並無任何建築物存在，而僅有原告所使用之建築物
      坐落在系爭土地上，業經本院於九十二年四月二十九日履勘現場無訛，復有勘
      驗筆錄及現場照片四張在卷可稽，審酌上開意旨，應認原告之主張被告等人應
      塗銷系爭地上權登記，為有理由，應予准許。
（五）末查：被告乙○○○等五人雖以原告須補償歷次開庭所耗之勞費及辦理繼承登
      記之費用云云置辯，惟此與原告上開請求被告辦理繼承登記或塗銷地上權登記
      之間，並無對待給付之抗辯事由存在，亦與本件判決基礎之事實及結果並無影
      響，爰不予審酌，併此敘明。
四、假執行之宣告：
    查本件係屬民事訴訟法第四百二十七條第一項之訴訟，依同法第三百八十九條第
    三項之規定，本判決應依職權宣告假執行。
五、結論：原告之訴為有理由，依民事訴訟法第四百三十六條第二項、第三百八十五
    條第一項前段、第七十八條、第八十五條第一項，第三百八十九條第一項第三款
    ，判決如主文。
中      華      民      國    九十二    年      九      月    三十    日
                                    苗栗簡庭法      官    吳振富
正本係照原本作成
如對本判決上訴，須於判決送達後廿日內向本院提出上訴狀
中      華      民      國    九十二    年      九      月    三十    日
                                            法院書記官    陳玲誼


司法院資訊處製作；財團法人民間司法改革基金會備份。
